【裁判字號】    98,交抗,2601
【裁判日期】    981030
【裁判案由】    違反道路交通管理處罰條例
【裁判全文】
臺灣高等法院交通事件裁定            98年度交抗字第2601號
抗  告  人  臺北市交通事件裁決所
代  表  人  甲○○
受處分人    乙○○
上列抗告人因受處分人違反道路交通管理處罰條例案件，不服臺
灣臺北地方法院，中華民國98年9 月30日所為裁定（98年度交聲
字第2181號），提起抗告，本院裁定如下：
    主  文
抗告駁回。
    理  由
一、本件原審裁定以：
  (一)按交通法庭認為聲明異議有理由，或聲明異議雖無理由而原
    處分不當或違法者，應以裁定將原處分經聲明異議部分撤銷
    ，並自為裁定，道路交通案件處理辦法第20條有明文規定。
    又法院受理交通事件，準用刑事訴訟法之規定；又犯罪事實
    應依證據認定之，無證據不得推定其犯罪事實，道路交通管
    理處罰條例第89條前段、刑事訴訟法第154 條分別定有明文
    。而認定犯罪事實所憑之證據，雖不以直接證據為限，間接
    證據亦包括在內，然而無論直接證據或間接證據，其為訴訟
    上之證明，須於通常一般之人均不致有所懷疑，而得確信其
    為真實之程度者，始得據為有罪之認定，倘其證明尚未達到
    此一程度，而有合理之懷疑存在而無從使事實審法院得有罪
    之確信時，即應由法院為諭知被告無罪之判決，此亦有最高
    法院76年台上字第4986號判例意旨可資參照。是以，法院審
    理違反道路交通管理處罰條例案件時，亦當踐行完畢調查證
    據之程序，且就原處分機關所認定之行為人違規事實，如仍
    有合理懷疑者，亦應依刑事訴訟法上之無罪認定原則，而為
    對受處分人有利之認定。
  (二)處分人即異議人乙○○駕駛車牌號碼0100-FP 號自用小客車
    ，於民國98年4 月2 日凌晨2 時40分許，行經國道三號高速
    公路南向25公里處時，在限速90公里之路段，因行車速度
    112 公里，超速22公里及駕駛汽車未隨身攜帶駕駛執照，涉
    有道路交通管理處罰條例第33條第1 項第1 款、第25條第3
    款違規，嗣經警攔停製單舉發後，因異議人於應到案日期前
    向原處分機關提出申訴，原處分機關函請原舉發單位調查結
    果，仍認異議人有前揭違規行為，原處分機關遂依上開法律
    規定，於98年6 月16日以北監裁罰字第裁22-Z00000000號分
    別裁罰異議人新臺幣（下同）3,500 元、300 元，並依同條
    例第63條第1 項第1 款規定（裁決書漏載第1 項第1 款），
    記違規點數1點 在案。
  (三)異議意旨略以：「雷編4275時速112公里，如何證明超速」
    等語，認為原舉發單位對違規事實並未提出充分證據，而對
    原裁定聲明不服，請求撤銷原裁定。
  (四)經查：
  1.異議人於員警攔停時並未提出駕駛執照乙情，為受處分人所
    不否認，且本件舉發通知單亦載明受處分人未帶駕照，且經
    受處分人簽名於其上，有舉發通知單1 紙在卷可憑，是該部
    分未帶駕駛執照之違規事實，事證明確，足堪認定。
  2.另就異議人乙○○於前揭時地駕駛系爭車輛，超速22公里之
    違規事實，無非係以內政部警政署國道公路警察局公警局交
    字第Z00000000 號舉發違反道路交通管理事件通知單為據。
    而依舉發單位即內政部警政署國道公路警察局第九警察隊前
    函復原處分機關內容：當時所使用之車裝非照相式雷達測速
    儀，業經濟部標準檢驗局檢定合格，其準確性毋庸置疑云云
    。惟按現代民主法治國家對於行為人違反行政法上義務欲加
    以處罰時，應由國家負證明行為人有故意或過失之舉證責任
    ，方符合憲法保障人權之立法意旨。揆諸上開交通事件準用
    刑事訴訟法規定之精神，即在於犯罪事實有無應依證據認定
    之，無證據不得推定其犯罪事實之法理，是交通法庭於審認
    具體個案時，對於有爭議部分，自應依客觀證據所呈顯之事
    實，藉以認定行為人之行為有無可非難性、可歸責性之違規
    狀態。而本件舉發機關之舉發，依本件事證顯示，僅係依非
    照相式雷達測速槍，作為車輛違規行為之唯一依據，並未佐
    以其他可留作事後判斷審酌之證據（物證或人證），在目前
    國內各種照相、測速系統等高科技設備日新月異之情況下，
    仍沿用此種不能留下任何紀錄資料之測速機器，作為舉發違
    規超速之採證依據，是否符合現代民主法治國家凡事均須講
    求證據之基本原則，即容有檢討之餘地。縱舉發單位具函表
    示該非照相式雷達測速儀業經濟部標準檢驗局檢定合格，準
    確性毋庸置疑云云，然舉發單位與受處分人本係處於對立之
    地位，且與受處罰之民眾間為平等之立場，尤以受舉發民眾
    對該機器之準確性業已提出質疑之場合，如何得以此官方片
    面之主張準確與否，逕執以解民眾之疑，杜悠悠之口，尤無
    從令法院對此種違規事實之真實存在，產生無可動搖之心證
    。且依實務上觀察，高速公路上本即設有固定式測速照相設
    備，並有機動式移動測速照相機及國道公路警察巡邏等方式
    ，用以取締車輛違規超速情形，而上開採證方式一般都會於
    事後留下堪供檢驗之舉發照片或錄音、錄影等紀錄，以供處
    分機關或法院於裁判時審查。然本件違規事實之認定，卻未
    如其他違規案件，有取締過程之錄音或錄影光碟或其他堪供
    事後檢驗藉以確定其為真實之任何事證（如文字、圖像、聲
    音、書面或電磁紀錄等資料），以供法院復驗與審查，是僅
    憑員警當場攔停告知並給予民眾觀看測速槍拍攝畫面後，即
    遽予認定其違規事實，其舉發之基礎不僅甚為薄弱，亦不免
    貽行政專斷之譏。況原審要求函調當時舉發之畫面藉供審查
    時，竟經舉發機關函覆該畫面於取締後即失其存在而終不可
    得，致連作為處罰依據之唯一證據亦均付諸闕如。是該車裝
    非照相式雷達測速儀所攝得之圖像，究竟係以何種外觀呈現
    ？行為人之違規事實是如何認定？警員之解讀有無錯誤？竟
    均無從為事後之審查，又如何得能使法院獲得合理之心證，
    而不對該違規事實之存在與否，產生合理之懷疑？綜合上述
    ，本件就受處分人有關超速行為之舉發既有甚多瑕疵，原處
    分機關對受處分人所為該部分之裁罰，即難認為允當，自應
    由原審將該部分之裁決撤銷，改諭知受處分人不罰。
  (五)綜上所述，受處分人未隨身攜帶駕駛執照之違規，應依道路
    交通管理處罰條例第25條第3 款規定，處罰鍰新台幣300 元
    。。至於原處分機關認定異議人超速，而依道路交通管理處
    罰條例第33條第1 項第1 款裁處受處分人罰鍰3,500 元，並
    記違規點數1 點之部分，既有前揭缺失存在，異議人之異議
    為有理由，自應由原審撤銷原處分，自為裁定如主文第2 項
    所示，以資適法。
二、經核原裁定上開認事用法，洵無違誤。抗告意旨以：
  (一)依據道路交通管理處罰條例第33條第l 項第1 款：汽車行駛
    高速公路速度超過規定最高速限（20公里以上未滿40公里)
    ，處新台幣3,500 元以上6,000 元以下罰鍰。先予敘明。
  (二)本案係攔停舉發案件，當時所使用之車裝非照相式雷達測速
    儀，業經經濟部標準檢驗局檢定合格，其準確性毋庸置疑。
    至於當場舉發之交通違規案件，若硬性要求舉發機關不分違
    規情節一律必須預留證據，俾使事後提供法院審查，將大幅
    提高交通管理之行政成本，並嚴重削弱道路交通管理之行政
    效能，此絕非立法者制定交通管理法規之本意。
  (三)又參照本院92年度交抗字第909 號裁定，證人為執法人員與
    受處分人素不相識，亦無仇怨，諒無設詞誣陷受處分人之理
    ，其證言應堪採信；況交通警察掣單舉發違反道路交通管理
    處罰條例所列之違規事實，本質上為行政處分，係公務員基
    於職務上之權力，依法就特定之具體事件所為之具公法上效
    果之單方面行政行為，基於公務員為公法上行為具有公信力
    之原則，該行政行為當可被推定為其正，其據以依法處分之
    事實認定亦為正確無誤。本案受處分人既未就執勤警員之舉
    發有誤提出相開證據以供調查，亦無證據足資證明有捏造事
    實違法取締之情事。則受過專業訓練執勤警員本其維護交通
    秩序、安全職責所為之舉發，自應受到合法、正確之推定。
三、經查：按法院受理交通事件，準用刑事訴訟法之規定，道路
    交通管理處罰條例第89條前段定有明文，是刑事訴訟法中有
    關舉證責任、證據調查等相關規定，在與行政秩序罰之本質
    不相牴觸的前提下，自應予以準用。而依舉證責任分配法則
    ，固應先由行政機關就其業已履踐相關正當法律程序，以及
    人民應受處罰之客觀違反法令行為，負證明之責，惟受處罰
    人就行政機關已為相當證明之前開事項，若主張欠缺主觀歸
    責條件或為其他抗辯，亦非不得就其所辯提出反證以資推翻
    。本件執勤警員案發時使用之車裝非照相式雷達測速儀，雖
    經經濟部標準檢驗局檢定合格在案，有內政部警政署國道公
    路警察局第九警察隊98年7 月17日公警九交字第0980904616
    號函檢附經濟部標準檢驗局雷達測速儀減定合格證書在卷可
    參（見原審卷第18頁），則該測速儀器之準確性有其依據可
    憑，然依證人即舉發警員劉達禮於原審具結證述：「（問：
    為何這種違規沒有照片，連紀錄都沒有嗎？）沒有，因為如
    果是PDA 的雷射槍的話，會顯示車速，在什麼地方都會有，
    但是我們的機器是掛在車上，如果駕駛人有超速的話，我們
    就會把他給攔下來」，「（問：如果駕駛人當場否認有違規
    情形，你們如何處理？）我們得的雷達測速機器上面，時間
    跟速度都會顯示在上面」，「（問：螢幕上面可以看到什麼
    東西？）就是他的車速和形速」，「（問：怎麼能夠確定就
    是這部車？）我能夠確定」，「（問：就是只有警察可以確
    定？）是」，「（問：如果該機器不歸零，又把另1 台車給
    攔下來，你怎麼要駕駛人相信上面的資料是他的車？）我從
    事警察工作20多年，我會跟當事人講，我不會無緣無故把他
    攔下來，一定是他有違規，我才會把他給攔下來」，「（問
    ：這樣的機器既然完全不能留下任何的資料，只能當場拉著
    民眾一起觀看、解讀，看完後又不能留下任何跡證可供事後
    審查，如何可以滿足現代民眾一切仰賴證據的需要？）就如
    同法官講的，剛剛跟庭上報告的，就是前1 張違規單號跟車
    速跟你不同，我們會給當事人看，確實不是你這台車的車速
    和時間」，「（問：如果民眾不接受呢？）我們還是會取締
    ，因為我們會依法執行，我們不會故意冤枉當事人」等語（
    見原審卷第22頁反面、第23頁），依證人劉達禮上開所述，
    執勤警員使用車裝非照相式雷達測速儀對車輛實行雷達測速
    時，僅能顯示車輛違規時間及車速，然並無法明確顯示係何
    車輛違規，亦無法留存任何證據資料證明該車裝非照相式雷
    達測速儀當時所測得之數據，已難僅憑執勤警員之證言即認
    該車裝非照相式雷達測速儀所測得車速係受處分人車輛之行
    速。況本件案發當時為凌晨2 時40分許，時值深夜、天色昏
    暗，執勤警員是否能確實對受處分人駕駛之車輛實行雷達測
    速，亦非無疑。綜上，本件並無證據足認受處分人確有原處
    分機關所裁罰「汽車駕駛高速公路速度超過規定最高速限（
    20公里以上未滿40公里）」之違規行為，原審因認本件受處
    分人此部分聲明異議為有理由，而將原處分關於此部分予以
    撤銷不罰，並依法自為裁定受處分人未隨身攜帶駕駛執照裁
    罰300 元之諭知，經核並無不當。抗告人仍執前詞，指摘原
    裁定原處分撤銷不罰部分不當，核無理由，應予駁回。
據上論結，應依道路交通案件處理辦法第26條，刑事訴訟法第41
2條，裁定如主文。
中    華    民    國    98    年    10    月    30    日
            刑事第十四庭  審判長法  官  陳志洋
                                法  官  謝靜恒
                                法  官  謝靜慧
以上正本證明與原本無異。
不得再抗告。
                                書記官  陳泰寧
中    華    民    國    98    年    11    月    6     日


司法院資訊處製作；財團法人民間司法改革基金會備份。
